ACORDAO-COMPLETO-2542264

ACÓRDÃO 6064/2022 ATA 33/2022 - PRIMEIRA CÂMARA

VISTOS, relatados e discutidos estes autos de ato de pensão militar submetido à apreciação deste Tribunal para fins de registro, nos termos do inc. III do art. 71 da Constituição Federal de 1988, ato esse cadastrado e disponibilizado ao TCU por intermédio do Sistema e-Pessoal, na forma dos arts. 2º e 4º da Instrução Normativa TCU 78/2018,
ACORDAM os Ministros do Tribunal de Contas da União, reunidos em Sessão da 1ª Câmara, diante das razões expostas pelo Relator, em:
9.1. considerar tacitamente registrado, em 25/5/2022, o ato de concessão inicial da pensão militar instituída por Joao Roque Cunha em favor de Eliane do Rocio da Cunha, Laurineia Marcelino da Silva e Rosane de Fatima da Cunha (ato nº 2148/2016) ;
9.2. encaminhar os autos à Secretaria de Fiscalização de Integridade de Atos e Pagamentos de Pessoal e de Benefícios Sociais para que:
9.2.1. realize diligência junto à Diretoria de Inativos e Pensionistas do Comando do Exército, com vistas a que, no prazo de 15 (quinze) dias, procure obter, de Laurineia Marcelino da Silva, a competente documentação comprobratória de sua união estável com Joao Roque Cunha, tendo em vista a insuficiência para tanto da sentença de justificação judicial, encaminhando a resposta obtida a este Tribunal, ou informando a ausência de resposta, no prazo de 30 (trinta) dias;
9.2.2. caso não obtido, por intermédio das diligências indicadas no subitem 9.2.1 acima, o devido saneamento do (s) ato (s) , adote, nos termos do subitem 9.2.1 do Acórdão 122/2021-TCU-Plenário, os procedimentos necessários com vistas à revisão de ofício do (s) ato (s) não saneado (s) .

Atos de Pensão militar da unidade emissora COMANDO DO EXÉRCITO

Primeira Câmara

Comando do Exército.

3. Interessadas: Eliane do Rocio da Cunha, CPF XXX.090.269-XX; Laurineia Marcelino da Silva, CPF XXX.140.077-XX; Rosane de Fatima da Cunha, CPF XXX.965.389-XX.

13.1. Ministros presentes: Walton Alencar Rodrigues (Presidente), Benjamin Zymler e Jorge Oliveira.
13.2. Ministro-Substituto convocado: Weder de Oliveira.
13.3. Ministro-Substituto presente: Augusto Sherman Cavalcanti (Relator).

AUGUSTO SHERMAN

Cuidam os autos de ato de pensão militar submetido à apreciação deste Tribunal para fins de registro, nos termos do inc. III do art. 71 da Constituição Federal de 1988, ato esse cadastrado e disponibilizado ao TCU por intermédio do Sistema e-Pessoal, na forma dos arts. 2º e 4º da Instrução Normativa TCU 78/2018.
2.	A unidade técnica, ao analisar os fundamentos legais da concessão, bem como as informações prestadas pelo órgão do controle interno, lavrou a instrução constante da peça 5, adiante parcialmente transcrita, com eventuais ajustes de forma:
"INTRODUÇÃO
1. Trata-se de ato de pensão militar, submetido, para fins de registro, à apreciação do Tribunal de Contas da União (TCU) , de acordo com o art. 71, inciso III, da Constituição Federal.  O ato foi cadastrado e disponibilizado ao TCU por intermédio do Sistema e-Pessoal, na forma do art. 2º e 4º da Instrução Normativa TCU 78/2018.
2. O ato desse processo pertence às seguintes unidades:
2.1. Unidade emissora: COMANDO DO EXÉRCITO.
2.2. Unidade cadastradora: DIRETORIA DE INATIVOS E PENSIONISTAS.
2.3. Subunidade cadastradora: SUC1.1 - 1ª Região Militar.
EXAME TÉCNICO
Procedimentos aplicados
3. Os procedimentos para exame, apreciação e registro de atos de pessoal encontram-se estabelecidos na Instrução Normativa TCU 78/2018 e na Resolução TCU 206/2007.
[...]
Exame das Constatações
9. Ato: 2148/2016 - Inicial - Interessado (a) : JOAO ROQUE CUNHA - CPF: XXX.692.607-XX
9.1. Beneficiários: ELIANE DO ROCIO DA CUNHA - CPF: XXX.090.269-XX - Filho (a) ; ROSANE DE FATIMA DA CUNHA - CPF: XXX.965.389-XX - Filho (a) e LAURINEIA MARCELINO DA SILVA - CPF: XXX.140.077-XX - Companheiro (a) 
9.2. Parecer do Controle Interno: considerar o ato Legal.
9.3. Constatações e análises: 
9.3.1. Beneficiário LAURINEIA MARCELINO DA SILVA determinado por decisão judicial.
a. Justificativa do Gestor de Pessoal: Não há. Verificação efetuada no âmbito do TCU.
b. Análise do Controle Interno: Não há. Verificação efetuada no âmbito do TCU.
c. Análise da Equipe Técnica: Legal
Pendência examinada em outro tópico desta instrução.
9.3.2. Há outro ato na base de mesmo CPF, mesmo órgão e o mesmo tipo, e que ainda não foi apreciado. Ato (s) encontrado (s) no e-Pessoal: 9741/2016 (TCU) .
a. Justificativa do Gestor de Pessoal: Não há. Verificação efetuada no âmbito do TCU.
b. Análise do Controle Interno: Não há. Verificação efetuada no âmbito do TCU.
c. Análise da Equipe Técnica: Legal
O exame do presente ato neste momento não impacta no exame posterior do ato 9741/2016.
No que tange ao acúmulo da pensão militar com outros benefícios cabe esclarecer que as interessadas recebem apenas as respectivas cotas da pensão militar em exame.
Além disso importa informar que a pensionista Rosane de Fátima da Cunha faleceu em 12/3/2015.
9.3.3. Ato com anexo do tipo sentença judicial (PROCESSO JUDICIAL Nº 2001.510.8000059-0) .
a. Justificativa do Gestor de Pessoal: Não há. Verificação efetuada no âmbito do TCU.
b. Análise do Controle Interno: Não há. Verificação efetuada no âmbito do TCU.
c. Análise da Equipe Técnica: Ilegal
Sentença judicial proferida pela vara federal de São Pedro da Aldeia no âmbito do processo 2001.510.8000049-9 reconheceu a união estável entre o instituidor da pensão e a Sra. Laurineia Marcelina da Silva.
Contudo, a comprovação da situação de companheira para fins de percepção de pensão militar deve obedecer a alguns requisitos objetivos, os quais estão listados no artigo 7º da Lei 3.765/60, transcrição a seguir:
'Art. 7º A pensão militar é deferida em processo de habilitação, com base na declaração de beneficiários preenchida em vida pelo contribuinte, na ordem de prioridade e nas condições a seguir: (Redação dada pela Lei nº 13.954, de 2019) 
I - Primeira ordem de prioridade:
b) companheiro ou companheira designada ou que comprove união estável como entidade familiar;' (Incluída pela Medida provisória nº 2.215-10, de 31.8.2001) 
Tal redação foi alterada pela lei Lei nº 13.954, de 2019, que assim dispõe no mesmo art. 7º:
'a) cônjuge ou companheiro designado ou que comprove união estável como entidade familiar;'
Logo, a comprovação de união estável é situação objetiva e imprescindível para que a companheira figure na condição de beneficiária da pensão militar.
É comum a apresentação de Justificação Judicial, documento regulado pelos Art. 861 a 866 do Código Processo Civil - Lei 5.869, de 11 de janeiro de 1973, in verbis:
'Art. 861. Quem pretender justificar a existência de algum fato ou relação jurídica, seja para simples documento e sem caráter contencioso, seja para servir de prova em processo regular, exporá, em petição circunstanciada, a sua intenção.
Art. 862. Salvo nos casos expressos em lei, é essencial a citação dos interessados.
Parágrafo único. Se o interessado não puder ser citado pessoalmente, intervirá no processo o Ministério Público.
Art. 863. A justificação consistirá na inquirição de testemunhas sobre os fatos alegados, sendo facultado ao requerente juntar documentos.
Art. 864. Ao interessado é lícito contraditar as testemunhas, reinquiri-las e manifestar-se sobre os documentos, dos quais terá vista em cartório por 24 (vinte e quatro) horas.
Art. 865. No processo de justificação não se admite defesa nem recurso.
Art. 866. A justificação será afinal julgada por sentença e os autos serão entregues ao requerente independentemente de traslado, decorridas 48 (quarenta e oito) horas da decisão.
Parágrafo único. O juiz não se pronunciará sobre o mérito da prova, limitando-se a verificar se foram observadas as formalidades legais.'
Para fins de documentação probatória de união estável, a Justificação Judicial por si só é tida como insuficiente para tal comprovação e, por conseguinte, concessão do benefício, segundo pacífica jurisprudência do TCU sobre assunto. Seguem alguns acórdãos que corroboram com tal afirmação:
Acórdão 6211/2020-TCU-Segunda Câmara
Relator: ANA ARRAES
Enunciado
'A sentença de justificação judicial, por si só, não é suficiente para comprovar a existência de união estável para fins de concessão de pensão.'
Acórdão 15090/2018-TCU-Primeira Câmara
Relator: BRUNO DANTAS
Enunciado
'A escritura pública declaratória de união estável, assim como a sentença de justificação judicial, por si só, não é suficiente para comprovar a existência de união estável para fins de concessão de pensão.'
Acórdão 8549/2020-TCU-Primeira Câmara
Relator: BRUNO DANTAS
Enunciado
'Salvo determinação judicial que expressamente declare a inexistência de dependência econômica do cônjuge separado de fato em relação ao instituidor da pensão militar, à época do seu falecimento, é juridicamente possível a concessão simultânea de pensão militar à viúva, separada de fato do instituidor, à data do óbito, e à companheira, reconhecida judicialmente, que comprove união estável com o de cujus.'
Acórdão 1348/2010-TCU-Plenário
Relator: BENJAMIN ZYMLER
Enunciado
'É juridicamente possível a concessão simultânea de pensão civil ou militar à viúva, separada de fato do instituidor, à data do óbito, e à companheira, cuja união estável foi reconhecida judicialmente. Inexistindo decisão judicial que reconheça a união estável e a separação de fato, a pensão é irregular.'
Acórdão 4301/2014-TCU-Primeira Câmara
Relator: AUGUSTO SHERMAN
Enunciado
'É inepto o ato de concessão de pensão militar a companheira, quando não comprovados o reconhecimento judicial da união estável e a separação de fato da viúva.'
Acórdão 3238/2012-TCU-Primeira Câmara
Relator: WEDER DE OLIVEIRA
Enunciado
'Para fins de registro pela legalidade da pensão militar, a condição de companheira deve ser comprovada mediante vida em união estável, caracterizada pela convivência duradoura, pública e contínua, estabelecida com objetivo de constituir família, até a data do óbito do instituidor.'
[...]
Logo, perante o exposto, necessita-se que outros documentos que possam corroboram para convicção real e material da situação de companheira pela interessada ao benefício
Segue jurisprudência correlata ao tema tratado:
Enunciado
'Estando comprovada, de modo inequívoco, a duradoura e estável convivência entre companheira e instituidor, ainda que não exista decisão judicial a respaldar essa união, a pensão concedida à companheira deve ser considerada legal para fins de registro.'
Acórdão 803/2020-TCU-Segunda Câmara
Relator: AUGUSTO NARDES
Enunciado
'A existência de filho do instituidor da pensão com a alegada companheira é apenas um indício, não sendo suficiente para caracterizar a união estável e habilitar a companheira como beneficiária da pensão.'
Acórdão 8549/2020-TCU-Primeira Câmara
Relator: BRUNO DANTAS
Desse modo, cabe o entendimento de que a concessão da pensão militar em exame está irregular.
9.3.4. Possível cômputo de tempo privado no Tempo de serviço até 29/12/2000. Devolução do ato para complementação das informações. 
a. Justificativa do Gestor de Pessoal: Não há. Verificação efetuada no âmbito do TCU.
b. Análise do Controle Interno: Não há. Verificação efetuada no âmbito do TCU.
c. Análise da Equipe Técnica: Legal
Conforme documentação apresentada pela unidade jurisdicionada restou comprovado que não houve cômputo de tempo privado.
9.4. O quadro resumo de ocorrências e, quando for o caso, o detalhamento da norma legal e da jurisprudência para as inconsistências acima elencadas encontra-se no anexo II dessa instrução. 
9.5. Encaminhamento do ato: 
9.5.1. Considerar ILEGAL e recusar registro  do ato de Pensão militar de JOAO ROQUE CUNHA do quadro de pessoal do órgão/entidade COMANDO DO EXÉRCITO, com base nos arts. 71, inciso III, da Constituição Federal, 1º, inciso V, e 39, inciso II, da Lei 8.443/1992 e 260, § 1º, do Regimento Interno.
9.5.2. Determinar à Secretaria de Fiscalização de Pessoal que monitore o cumprimento da (s) medida (s) indicada (s) para o ato de Pensão militar de JOAO ROQUE CUNHA. 
9.5.3. Com fulcro no art. 262, caput, do Regimento Interno deste Tribunal, determinar ao órgão/entidade COMANDO DO EXÉRCITO que: 
a. emita novo ato, livre da irregularidade ora apontada, em substituição ao ato de Pensão militar de JOAO ROQUE CUNHA, submetendo-o à nova apreciação por este Tribunal, na forma do artigo 260, caput, também do Regimento.
b. dê ciência, no prazo de quinze dias, contados da notificação, do inteiro teor desta deliberação (a) o interessado (a) , alertando-o (a) de que o efeito suspensivo proveniente da interposição de eventuais recursos junto ao TCU não o (a) exime da devolução dos valores percebidos indevidamente, caso o recurso não seja provido.
c. informe o teor do acórdão que vier a ser prolatado, encaminhando ao TCU, no prazo de trinta dias, comprovante da data de ciência pelo (a) interessado (a) , nos termos do art. 4º, § 3º, da Resolução TCU 170/2004.
CONCLUSÃO
10. A abrangência e a profundidade das verificações levadas a efeito fundamentam convicção de que o ato 2148/2016 pode ser apreciado pela ilegalidade, em razão das irregularidades apontadas no item Exame das Constatações desta instrução, que representam afronta à legislação e à jurisprudência de referência.
PROPOSTA DE ENCAMINHAMENTO
11. Ante o exposto, com fundamento no art. 71, inciso III, da Constituição Federal, no art. 1º, inciso V, e art. 39, incisos I e II, da Lei 8.443/1992, no art. 260 do Regimento Interno do Tribunal de Contas da União, propõe-se: 
11.1. Considerar ILEGAL e recusar registro do ato de Pensão militar de JOAO ROQUE CUNHA do quadro de pessoal do órgão/entidade COMANDO DO EXÉRCITO, com base nos arts. 71, inciso III, da Constituição Federal, 1º, inciso V, e 39, inciso II, da Lei 8.443/1992 e 260, § 1º, do Regimento Interno.
11.2. Determinar à Secretaria de Fiscalização de Pessoal que monitore o cumprimento da (s) medida (s) indicada (s) para o ato de Pensão militar de JOAO ROQUE CUNHA.
11.3. Com fulcro no art. 262, caput, do Regimento Interno deste Tribunal, determinar ao órgão/entidade COMANDO DO EXÉRCITO que: 
11.3.1. dê ciência, no prazo de quinze dias, contados da notificação, do inteiro teor desta deliberação (a) o interessado (a) , alertando-o (a) de que o efeito suspensivo proveniente da interposição de eventuais recursos junto ao TCU não o (a) exime da devolução dos valores percebidos indevidamente, caso o recurso não seja provido.
11.3.2. informe o teor do acórdão que vier a ser prolatado, encaminhando ao TCU, no prazo de trinta dias, comprovante da data de ciência pelo (a) interessado (a) , nos termos do art. 4º, § 3º, da Resolução TCU 170/2004.
11.3.3. emita novo ato, livre da irregularidade ora apontada, em substituição ao ato de Pensão militar de JOAO ROQUE CUNHA, submetendo-o à nova apreciação por este Tribunal, na forma do artigo 260, caput, também do Regimento."
3.	Em seu pronunciamento regimental, o Ministério Público junto a esta Casa, neste ato representado pelo Procurador Marinus Eduardo de Vries Marsico, manifestou sua concordância com as conclusões e propostas da unidade técnica (peça 7) .
É o relatório.

não há.

Procurador Marinus Eduardo de Vries Marsico.

PESSOAL. PENSÃO MILITAR. INSUFICIÊNCIA DA DEMONSTRAÇÃO DA CONDIÇÃO DE COMPANHEIRA, PARA FINS DE PENSÃO. EXAME DE MÉRITO PREJUDICADO POR INÉPCIA. ATO ENCAMINHADO AO TCU HÁ MAIS DE CINCO ANOS. REGISTRO TÁCITO. REVISÃO DE OFÍCIO, CONDICIONADA A DILIGÊNCIA OPORTUNIZANDO A APRESENTAÇÃO DE DOCUMENTAÇÃO COMPROBATÓRIA.

PENSÃO MILITAR (PMIL)

Tratam os autos de ato de pensão militar submetido à apreciação deste Tribunal para fins de registro, nos termos do inc. III do art. 71 da Constituição Federal de 1988, ato esse cadastrado e disponibilizado ao TCU por intermédio do Sistema e-Pessoal, na forma dos arts. 2º e 4º da Instrução Normativa TCU 78/2018.
2.	A unidade técnica encaminhou proposta de ilegalidade, com a negativa do correspondente registro, do ato de aposentadoria ora em apreço, posicionamento que contou com a concordância do representante do Parquet especializado.
3.	Igualmente identifico problema no ato de pensão examinado, tendo em vista a insuficiência da apresentação de elementos, por parte de Laurineia Marcelino da Silva, para comprovar, para a finalidade de ser beneficiada com a pensão militar em tela, sua união estável com o instituidor Joao Roque Cunha, tendo em vista a fragilidade, para tanto, de forma isolada, da sentença de justificação judicial, consoante abundante jurisprudência deste Tribunal (tais como, apenas para citar alguns exemplos, na 1ª Câmara os Acórdãos 15090/2018, relator Ministro Bruno Dantas, e 4531/2019, relator Ministro Walton Alencar Rodrigues, e na 2ª Câmara os Acórdãos 6211/2020, relatora Ministra Ana Arraes, 52/2022, relator Ministro André Luís de Carvalho, e 1388/2022, relator Ministro Marcos Bemquerer Costa) .
4.	Em assim sendo, também considero que o ato de pensão militar constante da peça 3 não poderia prosperar nos moldes em que concedido, ainda que, no caso, entenda que a hipótese de inconsistências nas informações prestadas pelo órgão de pessoal que impossibilitem a análise do ato de admissão ou concessão atrairia a aplicação do artigo 260, § 6º, do Regimento Interno desta Corte de Contas.
5.	No entanto, como a concessão constante da peça 3 ingressou neste Tribunal em 25/5/2017 e tendo em vista a tese fixada pelo Supremo Tribunal Federal no julgamento do Recurso Extraordinário 636.553, tal ato deve ser considerado tacitamente registrado em 25/5/2022.
5.	Considerando, contudo, o teor da decisão prolatada, em 4/12/2020, sobre os embargos de declaração opostos ao acórdão exarado sobre o referido RE 636.553 e que não transcorreu o prazo fixado no art. 54 da Lei 9.784/1999, c/c o art. 260, § 2º, do Regimento Interno do TCU, necessário restituir os autos à Sefip, para que dê imediato início aos procedimentos destinados à revisão de ofício do referido ato (ato nº 46167/2016) , em especial a oitiva do Ministério Público e dos beneficiários, nos termos aprovados pelo Tribunal mediante Acórdão 122/2021-TCU-Plenário, Relator Ministro Walton Alencar Rodrigues.
6.	Todavia, tendo em conta a possibilidade de Laurineia Marcelino da Silva vir a apresentar a competente e suficiente documentação comprobratória de sua união estável com Joao Roque Cunha, entendo mais apropriado condicionar o procedimento da revisão de ofício do ato da peça 3 à prévia realização de diligência junto à Diretoria de Administração de Inativos e Pensionistas do Comando do Exército.
	Diante do exposto, com as vênias de estilo por divergir parcialmente da proposta alvitrada pela unidade técnica e endossada pelo MP/TCU, manifesto-me por que o Tribunal aprove o Acórdão que ora submeto à deliberação deste Colegiado.
TCU, Sala das Sessões, em 20 de setembro de 2022.
AUGUSTO SHERMAN CAVALCANTI 
Relator